行　政　法　院　判　決　　　　　　　　　　　　　八十八年度判字第二五四九號
　　原　　　告　甲○○
　　被　　　告　財政部臺灣省北區國稅局
右當事人間因綜合所得稅事件，原告不服行政院中華民國八十七年九月二十四日台八
十七訴字第四七六四八號再訴願決定，提起行政訴訟。本院判決如左︰
　　主  文
原告之訴駁回。
　　事  實
緣原告民國八十一年度綜合所得稅結算申報，被告以其漏報取自國防部中山科學研究
院（以下簡稱中科院）之薪資所得計新台幣（下同）三一五、七九二元，乃核定補徵
稅額三八、一三六元。原告不服，就取自中科院薪資所得三一五、七九二元部分，申
經復查，未准變更。提起訴願、再訴願，遞遭決定駁回，遂提起行政訴訟。茲摘兩
造訴辯意旨如次：
原告起訴意旨略謂︰一、系爭所得於當年度已由稽徵機關依法審查核定免徵所得稅：
1.財政部賦稅署於八十年一月四日就納稅義務人所提中科院非軍職人員薪資未盡合理
之建言，移交桃園縣稅捐稽徵處查明，經該處大溪分處派員瞭解調查結果略以：據中
科院稱其員工薪資係分本俸及品位（研究補助費）兩部分，本俸依法課稅，至品位依
所得稅法第四條第八款規定，依法免納所得稅。並函復納稅義務人略以：中科院員工
研究加給係政府為勵科技人員科技研究工作之補助費，此研究補助費台端建議應改
成單一薪俸核課綜合所得稅，以健全所得稅制，此案俟所得稅法修正時將一併建議上
級單位參採。2.桃園縣稅捐稽徵處大溪分處於當年度已確知納稅義務人有「品位加給
」之所得，且於審核原告申報書時並未通知納稅人應補報「品位加給」之所得，稅捐
稽徵機關之作為已明確表示「品位加給」之所得免徵所得稅。二、政府機關對人民之
信賴利益應予保護：按公法上之爭訟，應有信賴保護原則之適用（參鈞院七十六年判
字第四七四號判決），蓋不管行政機關之決定是否合法，除了重大且明顯之瑕疵或其
違法係可歸責於納稅義務人外，行政機關之行為一經表露於外，人民通常會對其所造
成「法律狀態」之存續寄以信賴，並以之作為依據，此種依據之信賴，應受保護，否
則人民將生活於一不確定之法律狀態中。三、所依據追繳之法源要件不合：依稅捐稽
徵法第二十一條第二項規定：「在前項核課期間內，經另發現應徵之稅捐者，仍應依
法補徵或並予處罰．．．。」而系爭品位加給所得為稅捐稽徵機關已確知之所得，而
非另發現應徵之稅捐，應不滿足稅捐稽徵法第二十一條經另發現應徵之稅捐核課期間
之要件。希貴院能依法行政，確實伸張正義，保護人民權益。四、本人並不反對依法
納稅為國民應盡的義務，但政府施政應具一貫性及公平性，當年原告未申報品位加給
之所得為財稅單位所確知且於申報時核定免稅在案（由歷年來財稅單位對原告綜合所
得稅申報書之審核可以為證），三年後稅捐稽徵單位在毫無法源依據的情形下推翻自
己的當年的核定，實為違法濫權之決定。五、綜合上述，本件系爭品位加給為主管財
稅機關已確知之所得，且於當年度稅捐稽徵機關已為免稅之核定，三年後又以不合要
件之稅捐稽徵法第二十一條推翻自己的當年的核定核發稅單補徵當年度綜合所得稅，
前後不一的行政處分只能以官僚濫權的違法行徑名之。為此恭請依職權召開言辭辯論
（行政訴訟法第十九條）後，判決一再訴願決定及原處分均撤銷等語。
被告答辯意旨略謂︰一、中科院之預算雖分別依計畫編列人事費支應其員工之各項給
與，但實際上領受「科技品位加給」或「技術津貼」之非軍職人員，無論配屬之單位
或參與不同計畫，悉依該院所訂「科技人員品位支給標準表」、「技術員薪給標準表
」之等級，每月按級定額領取「科技品位加給」或「技術津貼」。該院與其聘僱人員
之約定事項亦載明所指薪給，除實物代金及眷補費外，包括全部給與，是以該院非軍
職人員所領受之「科技品位加給」或「技術津貼」，核屬其因提供勞務所取得之報酬
，另被告曾派員前往該院現場瞭解結果，該院支付非軍職人員之「科技品位加給」及
「技術津貼」係採按月給付方式，是依相關法條及函釋規定，原核定以系爭薪資所得
（研究補助費或品位加給）三一五、七九二元，併課當年度綜合所得額，核定應補稅
額三八、一三六元，要無不合，請予維持。二、又財政部六十八年十一月三十日台財
稅第三八五○一號函釋就中科院發給研究人員之研究加給應否課徵所得稅有其明確闡
釋，即依職級按月定額發給者，應屬各該研究人員之薪資所得，應於給付時應依法辦
理扣繳，所得人並應於年度結算申報時合併申報課稅，並自六十九年一月起適用。是
「品位加給」屬薪資所得，應合併申報課稅已臻明確，原告主張顯係對法令之誤解。
三、且按現行所得稅法對此相關之規定條文，係於五十二年制訂迄今，對系爭「品位
加給」及「技術津貼」應依法課徵所得稅之規定並未修正，被告依所得稅法規定補徵
八十一年度綜合所得稅，依法並無不合。四、綜上論述：原處分及所為復查決定並無
違誤，請駁回原告之訴等語。
　　理  由
按中華民國政府或外國政府，國際機構、教育、文化、科學研究機構、團體，或其他
公私組織，為勵進修、研究或參加科學或職業訓練而給與之學金及研究、考察補
助費等所得，免納所得稅。但受領之學金或補助費，如係為授與人提供勞務所取得
之報酬，不適用之，為行為時所得稅法第四條第八款所規定。又凡公、教、軍、警、
公私事業職工薪資及提供勞務者之所得，為薪資所得，該項所得之計算，以在職務上
或工作上取得之各種薪資收入為所得額；前項薪資包括薪金、俸給、工資、津貼、歲
費、金、紅利、各種補助費及按月或按年分期給付之退休金或養老金。但為雇主之
目的，執行職務而支領之差旅費、日支費及加班費不超過規定標準者，及依同法第四
條規定免稅之項目，不在此限，復為行為時同法第十四條第一項第三類所明定。又「
一凡依職級按月定額發給者，應屬各該研究人員之薪資所得，應於給付時依法辦理扣
繳，所得人並應於年度結算申報時合併申報課稅。二如係按研究計畫個案給付、並非
通案按職級按月給付者，則為研究補助費，依法可免納所得稅。三如屬第一種情形，
中科院以往未依法扣繳，所得人以往年度亦未申報納稅者，應即請中科院轉知各所得
人自行向稽徵機關補報並補繳應納稅款，可免予處罰，自六十九年一月起，中科院應
於給付時依法扣繳，所得人應於每年終後合併申報綜合所得稅。四本案經報奉行政院
六十八年十一月八日台六十八財第一一二○四號函准予備查在案。」次按「中科院給
付非軍職人員之科技品位加給暨技術津貼，免扣繳所得稅一案，與現行法令規定不合
，本案應依法課徵所得稅。」復經財政部六十八年十一月三十日台財稅第三八五○一
號函釋，行政院秘書長八十四年十月十七日台八十四財三七○○七號函釋在案。本件
原告八十一年度綜合所得稅結算申報，被告以其漏報取自中科院之薪資所得計三一五
、七九二元，乃核定補徵稅額三八、一三六元。原告起訴主張系爭品位加給為主管財
稅機關已確知之所得，而非另發現應徵之稅捐，且於當年度稅捐稽徵機關已為免稅之
核定，三年後稅捐稽徵單位，在毫無法源依據之情形下，以不合要件之稅捐稽徵法第
二十一條推翻自己當年之核定，發單補徵當年綜合所得稅，實為違法濫權之處分，有
違信賴保護原則云云。惟查財政部六十八年十一月三十日台財稅第三八五○一號函釋
依職級按月定額發給者，為研究人員之薪資所得，所得人應申報課稅，如係按研究計
劃個案給付，並非通案按職級按月給付者，則為研究補助費，係對屬於所得稅法第十
四條第一項第三類第二款薪資範圍之「各種補助費」與合於同法第四條第八款之研究
補助費如何分界所為之釋示，並未違反所得稅法上開規定意旨，自應適用。次查中科
院之預算雖依計畫編列人事費支應其員工之各項給與，實際上領受科技品位加給或技
術津貼之非軍職人員，無論配屬之單位或參與不同計畫，悉依該院所訂「科技人員品
位加給支給標準表」、「技術員薪給標準表」之等級，每月按級定額領取科技品位加
給或技術津貼。且該院與其聘僱人員之約定事項亦載明薪給，除實物代金及眷補費外
，包括全部給與，其非軍職人員所領受之科技品位加給或技術津貼，依首開規定及函
釋，核屬因提供勞務所取得之報酬，應無行為時所得稅法第四條第八款免納所得稅規
定之適用。再查被告所屬大溪稽徵所於八十二年間派員前往該院瞭解結果，其支付非
軍職人員之科技品位加給及技術津貼確係按月給付方式，復經中科院八十一年十一月
三日訓誠字第一六八七三號函致被告，說明該院各類薪資扣繳所得稅狀況：「以該
院於年度開始即訂有各項研究計畫，並按照研究計畫逐月實施。各項研究計畫除一般
經費外，為獎勵科技人員竭盡心智參與研發工作，另編列研發人員研究補助費及技術
津貼。為便利作業，研發人員研究補助費係採按月發放方式，再經由成本歸戶手續，
回歸計畫預算內（研究補助費採個案給付，必將增加人力及作業之負擔，不符經濟效
益）」等語。足見中科院給付非軍職員工之品位加給及技術津貼之所得，屬經常性研
究補助費給與，且依職級按月定額支給，為提供勞務所取得之報酬，依行為時所得稅
法第四條第八款但書及第十四條第一項第三類之規定，核非免稅之薪資所得。系爭應
納稅款既未逾稅捐稽徵法第二十一條所定核課期間，被告依上開行為時所得稅法規定
，發單補徵稅款，即與租稅法定原則無違。原告主張系爭所得為稅捐稽徵機關已確知
之所得，而非另發現應徵之稅捐云云，並無可取。又財政部（六十八）台財稅字第三
八五○一號函釋已明白指出，凡依職級按月定額發給者，應屬研究人員之薪資所得，
所得人應申報課稅，並未就依職級按月定額給付之系爭所得准予免稅之承諾，原告稱
系爭所得稅捐稽徵機關於當年審核原告申報書時，並未通知原告應補報系爭所得，是
其作為已明確表示系爭所得免徵所得稅云云，亦無可採。至行政法上所謂信賴保護原
則，係指人民因相信既存之法秩序，而安排其生活或處置其財產，則不能因嗣後法規
之制定或修正，而使其遭受不能預見之損害，用以保護人民之既得權益。本原則之適
用，係在禁止新制定或修正法規有溯及既往之效力。原告依法應申報系爭所得而未申
報，被告依法補徵，即與信賴保護原則無違。從而被告依首揭規定補徵原告稅款三八
、一三六元，一再訴願決定遞予維持，均無違誤。原告起訴意旨難謂有理，應予駁回
。又本件事證已臻明確無行言詞辯論之必要，附此明。
據上論結，本件原告之訴為無理由，爰依行政訴訟法第二十六條後段，判決如主文。
中    華    民    國     八十八      年      六      月      十七       日
                    行 政 法 院 第 五 庭
                                審 判 長 評  事      廖  政  雄
                                         評  事      趙  永  康
                                         評  事      沈  水  元
                                         評  事      林  清  祥
                                         評  事      劉  鑫  楨
右  正  本  證  明  與  原  本  無  異
                                         法院書記官  陳  佩  玲
中    華    民    國     八十八      年      六      月     二十一      日
